臺灣高等法院刑事判決
109年度原上易字第24號
上  訴  人  臺灣新北地方檢察署檢察官
被      告  何勝峰


選任辯護人  張安婷律師(法扶律師)        
上列上訴人因被告妨害名譽案件，不服臺灣新北地方法院108年
度原易字第80號，中華民國109年2月4日第一審判決（起訴案號
：臺灣新北地方檢察署108年度偵字第26954號），提起上訴，本
院判決如下：
    主  文
原判決撤銷。
甲○○犯公然侮辱罪，處拘役參拾日，如易科罰金，以新臺幣壹
仟元折算壹日。
    犯罪事實
一、甲○○（原名曾德正）為址設新北市○○區○○路0段00號之「阿
    胖二輪車業」之負責人，丙○○與乙○○、丁○○則分別係配偶、
    父子，緣丁○○於民國106年4月18日9時45分許，因騎乘普通
    重型機車在新北市新店區北宜公路17.4公里附近發生車禍，
    由甲○○將該機車送回其車行修理，雙方嗣因該機車內之電池
    、電容、整流器及點火等4樣精品零件遺失而衍生訴訟糾紛
    ，詎甲○○於107年9月18日在臺灣新北地方法院民事簡易庭開
    庭後，竟基於公然侮辱之犯意，於同（18）日，在其位於新
    北市○○區○○路0段00號之機車店內，利用電腦網路設備連線
    至FACEBOOK社群網站（下稱臉書），以暱稱「曾德正」，在
    其所有開放予不特定人均得共見之動態時報塗鴉牆上，發表
    暗指他人腦殘之縮寫字型、「他還在東區神隱啊．．．放任他
    爹娘亂搞啊！」等文字留言，以此影射之方式辱罵丙○○、乙○○及丁○○，足以貶損丙○○、乙○○、丁○○之人格、名譽及社會
    評價。
二、案經丙○○、乙○○、丁○○訴由臺灣新北地方檢察署檢察官偵查
    起訴。
    理  由
一、證據能力部分：
　　本判決下列所引被告以外之人於審判外之陳述，屬傳聞證據
    ，被告及檢察官於準備程序及審判期日中均未爭執其證據能
    力（見本院卷第157、323頁），且迄言詞辯論終結亦未聲明
    異議，本院審酌上開證據資料製作時之情況，尚無違法不當
    及證明力明顯過低之瑕疵，認為以之作為證據應屬適當，爰
    依刑事訴訟法第159條之5規定，認定前揭供述均有證據能力
    。
二、認定犯罪事實所憑之證據及理由
  ㈠上揭犯罪事實，業據被告甲○○於偵查中、原審及本院審理時
    均坦承不諱（見108年度他字第2463號卷〔下稱他字2463卷〕
    第191至193頁、原審卷第140至142、144、303頁、本院卷第
    155、228頁），核與告訴人丁○○、乙○○於偵查中及原審審理
    時、告訴人丙○○於偵查中之指述大致相符（見他字2463卷第
    133至136頁、原審卷第248至253頁），並有被告以臉書帳號
    「曾德正」於臉書之貼文截圖6張（見他字2463卷第15至25
    頁）、告訴人丁○○友人臉書首頁及與告訴人丁○○之messenge
    r對話紀錄截圖共7張（見他字2463卷第231至243頁）、被告
    與告訴人丁○○於106年4月18日之messenger對話紀錄截圖2張
    （見他字2463卷第47至51頁）及以被告所張貼之文字圖片於
    GOOGLE查詢結果及網頁資料1份（見原審卷第147至152頁）
    在卷可稽，足認被告之自白與事實相符，應堪採信，本案事
    證明確，被告上開犯行，堪以認定。
  ㈡至告訴人丁○○、丙○○、乙○○於本院審理時雖指稱被告於臉書
    張貼之前揭文字內容係捏造具體事實指摘、傳述破壞告訴人
    丁○○、丙○○、乙○○之名譽、人格及社會評價，所為已構成加
    重「誹謗」，自應依刑法第310條第2項規定論處云云。惟按
    刑法第309條第1項規定之公然侮辱罪，以行為人於不特定多
    數人得以共見共聞之公然狀態下，以粗鄙之言語、舉動、文
    字、圖畫或其他形式為侮謾辱罵，足以產生輕蔑被害人人格
    者為其構成要件；刑法第310條第1項、第2項規定之誹謗罪
    ，則係行為人基於使不特定多數人得以知悉內容之意圖，就
    某件足以毀損他人名譽之具體事實與以指摘而言。簡而言之
    ，刑法第309條所稱「侮辱」及第310條所稱「誹謗」之區別
    ，前者係未指定具體事實，而僅為抽象之謾罵；後者則係對
    於具體之事實，有所指摘。經查，被告上開指涉告訴人丙○○
    、乙○○、丁○○係腦殘之縮寫字型、「還在東區神隱啊‧‧‧放
    任他爹娘亂搞」等字眼，雖足以貶損告訴人丙○○、乙○○、丁○○之人格、名譽及社會評價，然前揭字句均係抽象侮辱謾罵
    之詞，並非就某件足以毀損告訴人丙○○、乙○○、丁○○名譽之
    「具體」事實予以指摘，自不合於加重誹謗罪之構成要件，
    而應成立公然侮辱罪。告訴意旨認被告所為係犯刑法第310
    條第2項之加重誹謗罪嫌，尚有未合，併予敘明。
三、論罪
  ㈠按被告行為後，刑法第309條經立法院於108年12月3日三讀通
    過罰金刑修正，總統於108年12月25日公布，並自同年月27
    日生效，然上開條文於72年6月26日後並未修正，故於94年1
    月7日刑法修正施行後，所定罰金之貨幣單位為新臺幣，且
    其罰金數額依刑法施行法第1條之1第2項前段規定提高為30
    倍。本次修法將上開條文之罰金數額調整換算後予以明定，
    並無新舊法比較問題，應適用修正後刑法第309條，先予敘
    明。
　㈡核被告所為，係犯修正後刑法第309條第1項之公然侮辱罪。
    被告陸續以上開文字於臉書上公然侮辱告訴人丙○○、乙○○、
    丁○○之犯行，係以相同方式、於密切時地所為，依一般社會
    健全觀念，可認係基於同一公然侮辱犯意下之接續行為，應
    屬接續犯，而論以一行為。又被告以一公然侮辱行為同時侵
    害告訴人丙○○、乙○○、丁○○3人之名譽，為想像競合犯，應
    依刑法第55條之規定從一重之公然侮辱罪處斷。
四、不另為無罪諭知部分
  ㈠公訴意旨另以：被告為上開犯行時，尚基於公然侮辱之犯意
    ，於臉書上發表「兒子沒教好、人品沒調好、觀念沒學好、
    二輪騎不好、四輪開不好、撞到人不好、法律沒讀好、辯論
    洗臉好、退休回家好、開庭辯不好」、「S妹煞貨車LP那台
    」、「（是草字頭嗎？）不只你很多人都還記得他啊」、「
    （我一直以為事情落幕了？）全部都結束可能要過年了（領
    紅包啊哈哈哈哈哈哈哈哈哈」、「（法院不太拖過去，但如
    果很不要臉的話‧‧‧）退休閒閒沒事亂告人這就先不用講不
    要臉了、講了又會被他人恐嚇說要打我」、「法官女的她現
    在好像很火，希望我待會出去不會受先生埋伏」、「這是依
    個開了店去法院練口才你在現場旁聽會爽一天的概念‧‧‧那
    個書記官氣都快憋不住了‧‧‧xDDD阿‧‧‧‧‧我好怕中埋伏啊！
    埋伏先生你不要太急‧‧‧我想沒多久我們又會碰面了！」等
    文字之留言，以此方式侮辱告訴人丙○○、乙○○、丁○○，因認
    此部分被告亦涉犯刑法第309條第1項之公然侮辱罪嫌等語。
  ㈡按犯罪事實應依證據認定之，無證據不得認定犯罪事實；又
    不能證明被告犯罪者，應諭知無罪之判決；刑事訴訟法第15
    4條第2項、第301條第1項分別定有明文。又犯罪事實之認定
    ，應憑證據，如未能發現相當證據，或證據不足以證明，自
    不能以推測或擬制之方法，以為裁判基礎。次按刑事訴訟法
    上證明之資料，無論其為直接證據或間接證據，均須達於通
    常一般之人均不致於有所懷疑，而得確信其為真實之程度，
    始得據為有罪之認定，倘其證明尚未達到此一程度，而有合
    理之懷疑存在時，致無從形成有罪之確信，根據「罪證有疑
    ，利於被告」之證據法則，即不得遽為不利於被告之認定（
    最高法院76年台上字第4986號判決採同意旨）。
  ㈢公訴人認被告於此部分亦涉犯公然侮辱罪嫌，無非係以被告
    於偵查中之供述、告訴人丙○○、乙○○、丁○○於偵查中之證述
    、臉書截圖及對話錄音譯文各1份為其主要論據。
  ㈣經查：
  ⒈被告所發表「S妹煞貨車LP那台」一語部分：
    被告固不否認有發表此文字內容，惟堅詞否認有何公然侮辱
    之犯行，並辯稱：貨車的LP是指最終動力傳送系統，S妹是y
    amaha的一台S-MAX。該句是指告訴人丁○○所騎的機車撞到貨
    車的終傳，我是在評論這件事，講「LP」或「S妹」都沒有
    以不雅文字影射的意思等語（見他字2463卷第192頁）。經
    查，於網路上確有人以「LP」形容貨車後輪中央的凸起物，
    此有以「貨車&LP」於GOOGLE圖片搜尋網頁結果1份在卷可查
    （見原審卷第324至325頁），且告訴人丁○○於發生車禍時，
    其所騎乘之機車亦係鑽入前方貨車下方之後輪處乙情，有車
    禍照片1張存卷可參（見他2463字卷第53頁），該撞擊處核
    與網路上他人以「LP」形容貨車後輪下方中間突出物之位置
    相當，再觀諸被告所述「S妹煞貨車LP那台」等語，以「S妹
    」表達機車型號，以「LP」表達貨車之特定位置，亦未逸脫
    該文句組成之語意，自堪認被告所述之「LP」旨在描述被告
    所騎乘之機車撞擊貨車之傳動軸，而非有意以「LP」侮辱告
    訴人丙○○、丁○○，自難執此認定被告此部分所為有何公然侮
    辱之犯行。
  ⒉被告所發表「全部都結束可能要過年了」一語部分：
    被告亦不否認有發表此文字內容，惟其所發表「全部都結束
    可能要過年了」，僅在推論其與告訴人丙○○、乙○○、丁○○間
    之官司可能尚需時間始能結束，自未達貶損告訴人丙○○、乙○○、丁○○人格之程度，亦難執此認定被告此部分所為有何公
    然侮辱之犯行。
  ⒊被告所發表公訴意旨所指其餘「兒子沒教好、人品沒調好、
    觀念沒學好、二輪騎不好、四輪開不好、撞到人不好、法律
    沒讀好、辯論洗臉好、退休回家好、開庭辯不好」、「退休
    閒閒沒事亂告人這就先不用講不要臉了、講了又會被他人恐
    嚇說要打我」、「希望我待會出去不會受先生埋伏」、「我
    好怕中埋伏啊！埋伏先生你不要太急‧‧‧我想沒多久我們又
    會碰面了！」等文字內容部分：
    被告均不否認有發表此等文字內容，惟刑法第309條所謂侮
    辱，係指以粗鄙之言語、舉動、文字等侮辱謾罵他人，或其
    他輕蔑他人人格之行為，始足當之，行為人之言詞是否構成
    足以貶損他人評價之侮辱行為，除應斟酌行為人主觀上之動
    機、目的外，併應審酌該等言詞是否為一般社會大眾所不能
    容忍接受，已達於貶損人格之程度。而被告上開語詞固存有
    對於他人不贊同、表達否定及批評之意，然該等詞語依現今
    一般通念，尚難認為已達於污衊貶損他人人格之程度，被告
    所為上開言語，縱屬對於他人之不尊重，於社會通念上，尚
    非粗鄙之文字，與刑法「侮辱」之程度有間，自難執此認定
    被告此部分所為有何公然侮辱之犯行。
  ㈤綜上所述，被告前揭所發表之文字內容尚非以粗鄙之文字謾
    罵他人，而與公然侮辱之要件不符，被告上開所辯尚非無據
    ，準此，公訴人所提出之上開證據及卷內證據，認尚無法達
    到令通常一般之人均不致於有所懷疑，而得確信被告有此部
    分公訴人所指公然侮辱之犯行。此外，復無其他證據足認被
    告有公訴人所指此部分公然侮辱之犯行，本應為無罪之諭知
    ，惟公訴意旨認此部分與前開經原審判決有罪部分具有接續
    犯之一罪關係，爰均不另為無罪之諭知。
五、撤銷改判之理由
  ㈠原審以被告對告訴人丙○○、丁○○所為如犯罪事實欄所示公然
    侮辱犯行，事證明確，應予論科，至告訴人乙○○部分，因告
    訴已逾6個月之告訴期間，而不另為公訴不受理之諭知，雖
    非無見。惟查：按告訴乃論之罪，其告訴應自得為告訴之人
    知悉犯人之時起，於6個月內為之，刑事訴訟法第237條第1
    項定有明文。告訴人丁○○於原審審理時證稱：我是朋友私訊
    我，我才知道被告有在網路上張貼訊息，所以我在107年9月
    18日當天就看到貼文及底下的留言，並且在當天我就跟我父
    母講，我父母當天都有看完那3篇內容，所以提告的內容，
    我跟我父母當天就都知道了等語（見原審卷第248至250頁）
    ，核與告訴人乙○○於原審審理時證稱：我最早應該是在107
    年9月18日就看過全部的貼文跟留言，我會看到是因為丁○○
    的朋友傳給丁○○，丁○○就下載給我看，所以我在107年9月18
    日晚上我就知道了，從被告罵我們很不要臉、恐嚇要打他，
    我一看就知道是在講我們等語相符（見原審卷第252至253頁
    ），而告訴人乙○○係於107年11月29日向臺灣新北地方檢察
    署提出刑事告訴狀，案由「為提恐嚇並公然侮辱毀損名譽事
    」，並載明「107年9月18日民事簡易庭開庭之後，被告又立
    刻在臉書發文侮辱原告（指乙○○）、原告配偶（指丙○○）及
    原告兒子（指丁○○），並消遣法官和書記官〔有甲證1錄音譯
    文及甲○○（舊名曾德正）貼文佐證〕。今天對店家老闆甲○○
    提出恐嚇、公然侮辱及毀損名譽等告訴，請檢察官依法偵辦
    ，並檢附上開被告於臉書之貼文為證，此有刑事告訴狀影本
    1份可證（見本院卷第53至63頁），足證告訴人乙○○於107年
    11月29日即已就本件公然侮辱犯行對被告提出告訴，並未逾
    越6個月之告訴期間，原判決以告訴人乙○○係遲至108年5月8
    日始向臺灣新北地方檢察署檢察官提出告訴，而就告訴人乙○○部分不另為公訴不受理之諭知，尚有未洽。辯護人雖聲請
    調閱臺灣新北地方檢察署107年度偵字第35602號妨害名譽案
    件全卷，以查明告訴人乙○○有無於該案件中「撤回」107年9
    月18日部分犯罪事實之告訴，然告訴人乙○○除於107年11月2
    9日對被告提出告訴外，尚於108年5月8日提出刑事陳報狀四
    （見108年度他字第4534號卷第3項），足證告訴人乙○○對被
    告上開犯行持續告訴中，並無辯護人所稱有撤回告訴之情形
    ，是本院認無調查之必要，附此敘明。
　㈡檢察官上訴意旨略以：被告於臉書為上開之貼文留言，應構
    成刑法加重誹謗罪，原判決認僅構成公然侮辱罪，尚有未洽
    云云，惟被告上開指涉告訴人丙○○、乙○○、丁○○係腦殘之縮
    寫字型、「還在東區神隱啊‧‧‧放任他爹娘亂搞」等字眼，
    雖足以貶損告訴人丙○○、乙○○、丁○○之人格、名譽及社會評
    價，然前揭字句均係抽象侮辱謾罵之詞，並非就某件足以毀
    損告訴人丙○○、乙○○、丁○○名譽之「具體」事實予以指摘，
    自不合於加重誹謗罪之構成要件，而應成立公然侮辱罪，已
    如上述。且檢察官起訴書亦認「被告於臉書上所書寫之文字
    ，並無敘述具體之事實，而係簡略透過本案車禍及訴訟過程
    ，故意摻入侮辱性字眼加以評論，核與加重誹謗罪之構成要
    件有間。然若此部分成立犯罪，則與前開公然侮辱罪嫌，為
    裁判上一罪關係，應為起訴效力所及，爰不另為不起訴處分
    」，是上訴意旨認被告上開所為係犯加重誹謗罪，尚無可採
    。惟檢察官上訴指摘原判決就告訴人乙○○部分不另為不受理
    諭知不當及量刑過輕則有理由，自應由本院將原判決撤銷改
    判。
  ㈢爰審酌被告與告訴人丙○○、乙○○間因機車零件維修糾紛，前
    已有於107年6月13日對告訴人丙○○、乙○○犯公然侮辱罪，並
    經原審法院判處拘役15日確定，有本院被告前案紀錄表及原
    審法院108年度原簡上字第25號刑事判決1份附卷可考，詎其
    仍不思以理性面對處理，竟在不特定多數人得以共見共聞之
    臉書上，以前詞貶損告訴人丙○○、乙○○、丁○○之人格、名譽
    及社會地位，所為誠屬不該；且被告於犯後因告訴人丙○○、
    乙○○、丁○○各請求新臺幣（下同）30萬元之賠償，致未能與
    告訴人丙○○、乙○○、丁○○達成和解並賠償其等之損害；惟念
    及被告犯後業已坦承犯行，並考量除前揭對告訴人丙○○、乙○○公然侮辱之案件外，別無其他犯罪科刑紀錄，亦有本院被
    告前案紀錄表1份在卷可參，素行尚可，暨斟酌被告自陳高
    中畢業之智識程度，目前從事機車行工作，月收入約6萬，
    與母親、太太、未成年子女2名同住，需要扶養母親跟小孩
    （見原審卷第145頁、本院卷第332頁）之經濟生活狀況等一
    切情狀，量處如主文第2項所示之刑，並諭知如易科罰金之
    折算標準，以資懲儆。
據上論斷，應依刑事訴訟法第369條第1項前段、第364條、第299
條第1項前段，判決如主文。
本案經檢察官李宗翰提起公訴，檢察官丁維志提起上訴，檢察官
陳孟黎到庭執行職務。
中　　華　　民　　國　　109 　年　　6 　　月　　17　　日
                  刑事第十三庭  審判長法　官  王國棟
                                      法　官  呂煜仁
                                      法　官  許永煌
以上正本證明與原本無異。
檢察官不得上訴。
被告如不服本判決，應於收受送達後20日內向本院提出上訴書狀
，其未敘述上訴之理由者並得於提起上訴後20日內向本院補提理
由書（均須按他造當事人之人數附繕本）「切勿逕送上級法院」
。
                                      書記官  郭侑靜
中　　華　　民　　國　　109 　年　　6 　　月　　17　　日
附錄：本案論罪科刑法條全文
修正後中華民國刑法第309條
公然侮辱人者，處拘役或 9 千元以下罰金。
以強暴犯前項之罪者，處 1 年以下有期徒刑、拘役或 1 萬 5
千元以下罰金。